---
title: "PROYECTO FINAL WRANGLING"
author: "Adriana López"
date: "2025-08-02"
output: html_document
---

```{r setup, include=FALSE}
knitr::opts_chunk$set(echo = TRUE)
```
### INTRODUCCION
Este documento forma parte del trabajo final del curso “Análisis de Datos con Wrangling”. El objetivo principal es aplicar de manera práctica las habilidades adquiridas a lo largo del curso, utilizando herramientas del ecosistema de R para manipulación, limpieza, transformación y visualización de datos.
Como ejercicio aplicado, se trabaja con un conjunto de datos públicos provenientes de la Plataforma Nacional de Datos Abiertos de México, relacionados con los apoyos federales otorgados por la Secretaría de Agricultura y Desarrollo Rural (SADER) durante el año 2024.
A través del proceso de data wrangling, se realiza la estandarización de variables, tratamiento de valores faltantes o inconsistentes, transformación de estructuras de datos y generación de visualizaciones útiles, con el fin de obtener información clara y ordenada para su análisis y comunicación


##*** CARGAR LIBRERIAS
```{r}
library(readr)
library(readxl)
library(here)
library(dplyr)
library(janitor)
library(stringr)
library(lubridate)
library(tidyr)
library(ggplot2)
```


##CARGAR URL
## LECTURA DIRECTA URL
```{r}
datos_web <- read_csv("https://www.datos.gob.mx/dataset/fe305a2e-f0f5-43b6-9ced-8bdb486bf5ab/resource/ce6d882c-51bd-4ba4-bfcc-422b62af94f5/download/07_fortal_prog_fitozoosan_e_inocuidad_op_org_admon_riesgos_emerg_2024.csv")

```

## DESCARGA ARCHIVO
```{r}
download.file("https://www.datos.gob.mx/dataset/fe305a2e-f0f5-43b6-9ced-8bdb486bf5ab/resource/ce6d882c-51bd-4ba4-bfcc-422b62af94f5/download/07_fortal_prog_fitozoosan_e_inocuidad_op_org_admon_riesgos_emerg_2024.csv",destfile = here("data","raw","datospag.csv"))

datos_descargados <-read_csv(here("data","raw","datospag.csv"))
```

## ###copiar archivo a processed antes de modificarlo
```{r}
datos_originales <-read_csv(here("data","raw","datospag.csv"))
```
### AUDITORIA
```{r}
summary(datos_descargados)
head(datos_descargados)
str(datos_descargados)
```

## NORMALIZAR LOS DATOS
```{r}
datos_descargados <-datos_descargados %>% clean_names()
```

##verificar  los nombres de las columnas despues de la limpieza


```{r}
colnames(datos_descargados)
```

## estandarizarización


```{r}
datos_descargados <-datos_descargados %>% mutate(actividad = str_to_lower(actividad))
datos_descargados <-datos_descargados %>% mutate(eslabon = str_to_lower(eslabon))
```

### remplazar valores

```{r}
datos_descargados <-datos_descargados %>% mutate(estratificacion = str_replace_all(estratificacion, "MUY BAJO" , "1"))
datos_descargados <-datos_descargados %>% mutate(ciclo_agricola = str_replace_all(ciclo_agricola, "0" , "primavera"))
```


### eliminar espacios en blancos

```{r}
datos_descargados <-datos_descargados %>% mutate(beneficiario = str_trim(beneficiario), actividad = str_trim(actividad))
```

## conversion de TIPOS
```{r}
datos_descargados <-datos_descargados %>% mutate(fecha=as.Date(fecha,format("%D-%M-%Y")))
```

###numerico
```{r}
datos_descargados <-datos_descargados %>% mutate(monto_federal=as.numeric(monto_federal))

datos_descargados <-datos_descargados %>% mutate(monto_federal=as.double(monto_federal))

datos_descargados <-datos_descargados %>% mutate(monto_federal=as.character(monto_federal))

```
```{r}
str(datos_descargados)
```

##duplicados
```{r}
datos_descargados <-datos_descargados[!duplicated(datos_descargados),]
sum(duplicated(datos_descargados))
```

###GUARDAR DATOS PROCESADOS
```{r}
write.csv(datos_descargados,"data/processed/clean_data.csv",row.names = FALSE)
```

### Aplicar Pivot_longer
```{r}
datos_largos <- datos_descargados %>%
  pivot_longer(
    cols = c(monto_federal, apoyo, actividad, eslabon, ciclo_agricola),
    names_to = "tipo_dato",
    values_to = "valor"
  )
```


##agrupara por tipo datos y totales
```{r}
datos_largos %>%
  filter(tipo_dato == "monto_federal") %>%
  mutate(valor = as.numeric(valor)) %>%
  group_by(entidad) %>%
  summarise(total_apoyo = sum(valor, na.rm = TRUE)) %>%
  arrange(desc(total_apoyo))

```


###datos separados
```{r}
datos_separados <- datos_descargados %>%
  separate(apoyo, into = c("tipo_apoyo_1", "tipo_apoyo_2"), sep = " ", extra = "merge", fill = "right")
```


##CREAR DATA

```{r}
total_apoyos <-data_frame(entidad = c("BAJA CALIFORNIA","BAJA CALIFORNIA SUR","SAN LUIS POTOSI","YUCATAN","GUERRERO", "EDO MEXICO","CAMPECHE", "COLIMA","TABASCO","QUINTANA ROO", "OAXACA","MORELOS","VERACRUZ","NAYARIT","SONORA"), 
  total = c("15400000", "1200000","11600000","900000","800000","630000","6000000","5000000","5000000","4800000","4399750","2500000","1500000","1000000","1000000")
)
```

## datos combinados
```{r}
datos_combinados <- datos_separados %>%
  mutate(entidad = str_to_upper(str_trim(entidad))) %>%
  left_join(
    total_apoyos %>%
      mutate(entidad = str_to_upper(str_trim(entidad)), total = as.numeric(total)),
    by = "entidad"
  )
```
```{r}
datos_separados <-datos_separados %>% mutate(mes=str_trim(mes))
```
## GUARDAR DATOS PROCESADOS
```{r}
write.csv(datos_largos,"data/processed/clean_datafinal.csv",row.names = FALSE)
```

###visualizacion
```{r}
ggplot(datos_combinados_filtrados, aes(x = reorder(entidad, total), y = total)) +
  geom_col(fill = "steelblue") +
  coord_flip() +  # Gira el gráfico para mejor lectura
  labs(
    title = "Total de apoyos federales por entidad",
    x = "Entidad",
    y = "Total del apoyo federal"
  ) +
  theme_minimal()

```



##DOCUMENTAR LA FUENTE DE DATOS
```{r}
ORIGEN: Plataforma Nacional de Datos Abiertos Mexico-
INSTITUCION: SECRETARIA DE AGRICULTURA  y DESARROLLO RURAL (SADER)
URL: "https://www.datos.gob.mx
 28/07/25
Método de lectura: read_csv  ,codification UTF-8

```




